【裁判字號】    90,判,2575
【裁判日期】    901231
【裁判案由】    所有權登記
【裁判全文】
最  高  行  政  法  院  判  決                    九十年度判字第二五七五號
    原      告  詠贊窯業有限公司
    代  表  人  甲○○
    被      告  彰化縣員林地政事務所
    代  表  人  許耀宗
右當事人間因所有權登記事件，原告不服臺灣省政府中華民國八十八年十二月二十四
日八八府訴字第一六二六三九號再訴願決定，提起行政訴訟。本院判決如左：
    主  文
再訴願決定、訴願決定及原處分均撤銷。
訴訟費用由被告負擔。
    事  實
原告以其占有座落彰化縣員林鎮○○段二六二之一四、一六、一七、一九地號土地以
西之未登記之土地，已符合時效取得之要件，申請被告複丈該地並發給複丈成果圖後
為所有權取得登記，經被告通知原告繳納測量費後施測完成，編為同所第二六二之二
二七地號，面積二八三○平方公尺（下稱系爭土地）。嗣因國有財產局提出異議，被
告以原告非系爭土地所有權人或管理人，且系爭土地為溝渠，免予登記，遂通知原告
於法不合，恕難照辦，否准發給土地複丈成果圖並審查登記申請案。原告不服，提起
訴願、再訴願，遞遭駁回，乃提起行政訴訟。茲摘兩造訴辯意旨如次：
原告起訴意旨略謂：
一、原告占有系爭土地已符合時效取得要件，有供電證明可稽，被告應准所有權登記
    。
二、依地籍測量實施規則第二○五條第一項但書第四款規定，原告得申請複丈登記，
    被告引同條項前段認非所有權人或管理人不可，於法不合。
三、系爭土地早經原告窯業使用，非道路、溝渠或水道，可調閱航照圖而明。
四、他人未登記之不動產包括國有未登錄土地在內，被告應核發系爭土地測量成果圖
    ，為登記公告，再對異議調處，由不服調處者向司法機關起訴。
被告答辯意旨略謂：一、原告主張時效取得土地所有權申請測量之土地，係座落員林
鎮○○段○○村鄉○○段間土地（暫編東山段二六二之二二七地號），按土地法第三
十八條規定「辦理土地登記前，應先辦理地籍測量，其已依法辦理地藉測量之地方應
即依本法規定辦理土地總登記。」原告所有相鄰土地員林鎮○○段二六二之一六及二
六二之一七地號土地，已依法辦理土地總登記，故本區為依法辦竣土地總登記地區。
二、土地法第二條明文規定「土地依其使用分為左列各類：第三類交通水利用地如道
路、溝渠、水道、湖泊、港灣、海岸、堤堰等屬之」及土地法第四十一條「第二條第
三類及第四類土地，應免予編號登記」。三、經查員林鎮○○段地籍圖為日據時期昭
和五年七月已公告，大村鄉○段○○○段地籍圖為昭和九年一月公告，原告申請測量
之位置地藉圖上明顯為藍色標示，係屬交通水利用地之溝渠地，以上述土地法規定應
免予編號登記有據，因此已非為民法第七百六十九條、第七百七十條所稱他人未登記
之不動產。四、地藉測量實施規則第二○五號規定「申請複丈由土地所有權人或管理
人向土地所在地地政事務所為之。」原告非土地所有權人或管理人，且不與國有土地
管理機關取得共識會同申辦，故無權申請複丈及核發土地複丈成果圖。綜上所述本件
原告之訴為無理由，敬請判決駁回原告之訴。
    理  由
查土地登記規則及地籍測量實施規則均依土地法之授權而訂定（土地法第三十七第二
項、第四十七條），依地籍測量實施規則第二百零四條第五款規定：「土地有下列情
形之一者，得申請土地複丈（以下簡稱複丈）：．．．五、因主張時效完成，申請時
效取得所有權．．．者。」第二百零五條第一項但書第四款規定：「申請複丈，由土
地所有權人或管理人向土地所在地地政事務所為之。但有下列情形之一者，各依其規
定辦理。．．．四、依民法第七百六十九條、第七百七十條或第七百七十二條規定因
時效完成所為之登記請求者，應由權利人申請。」可知主張因時效取得所有權之人，
得申請複丈為時效取得標的物之他人所有土地，土地所在地地政事務所應依法定程序
予以施測並發給複丈成果圖，若以其非土地所有權人或管理人而否准，即非適法。又
土地法第二條第一項第三類規定之交通水利用地，如溝渠，依同法第四十一條規定固
免予編號登記，但如已廢棄不用，失其溝渠之性質者，尚非不得為時效取得之客體。
如占有人主張其占有之土地占有之初非溝渠，已因時效取得所有權而聲請登記時，登
記機關應依法定程序審查，究明是否原為溝渠，有無廢棄不用情事，逕以為聲請取得
者非時效取得之客體而駁回之，並非適法。本件原告以其占有座落彰化縣員林鎮○○
段二六二之一四、一六、一七、一九地號土地以西之未登記之土地，已符合時效取得
之要件，申請被告複丈該地並發給複丈成果圖後為所有權取得登記，經被告通知原告
繳納測量費後施測完成，編為同所第二六二之二二七地號，面積二八三○平方公尺（
下稱系爭土地）。嗣因國有財產局提出異議，被告以原告非系爭土地所有權人或管理
人，且系爭土地為溝渠，免予登記，遂通知原告於法不合，恕難照辦，否准發給土地
複丈成果圖並審查登記申請案。固非全無見地。但查被告已依原告申請，通知其繳費
並施測完成，即認其有權申請複丈，自應發給複丈成果圖。事實上，原告主張時效取
得系爭土地所有權，依前引規定，得申請複丈並請求發給複丈成果圖，被告以其非土
地所有權人或管理人而否准，係依地籍測量實施規則第二百零五條第一項前段規定，
而未優先適用同條項但書第四款規定。按諸首開規定與說明，並非適法。又系爭土地
是否依使用區分編為水利用地之溝渠，並無編定資料為證，即依日據時期地藉圖資料
標示為藍色表示屬溝渠，光復後地藉重測有無沿用，並無資料足按，原告一再主張其
占有系爭土地為窯業使用，絕非溝渠等情，涉及其得否以之作為時效取得之客體，所
關甚切，乃被告未經查明使用分類資料，或確為溝渠有無廢棄不用之事實，僅以系爭
土地為溝渠，依法免予編號登記，逕認原告不得為時效取得所有權之登記申請而否准
之，依首開說明，尚非適法。至於系爭土地所在區域雖已經辦妥土地總登記，但系爭
土地未經登記，如屬溝渠已廢棄不用仍不失為未登記之土地，即非不得為時效取得客
體。此與土地法第六十條規定：「合法占有土地人，未於登記期限內聲請登記，亦未
於公告期間內提出異議者，喪失其占有之權利。」係指土地所有權人已於總登記期限
內完成登記，致占有權利喪失之情形，並不相同，本案自無該條之適用。綜上說明，
原處分並非適法，訴願、再訴願決定未予糾正，均非適法。原告執以指摘，非全無理
由。應悉予撤銷，由被告另為適法之處理。
據上論結，本件原告之訴為有理由，爰依行政訴訟法施行法第二條、行政訴訟法第九
十八條第三項前段，判決如主文。
中    華    民    國    九十        年      十二      月    三十一      日
                    最 高 行 政 法 院  第 一 庭
                                審 判 長 法  官      黃  綠  星
                                         法  官      高  啟  燦
                                         法  官      蔡  進  田
                                         法  官      黃  璽  君
                                         法  官      廖  宏  明
右  正  本  證  明  與  原  本  無  異
                                         法院書記官  邱  彰  德
中    華    民    國    九十一      年      一        月      二        日


司法院資訊處製作；財團法人民間司法改革基金會備份。
